台灣高等法院高雄分院民事判決　九十一年度再字第二三號
　　　再審原告　甲○○○
　　　再審被告　乙○○
右當事人間請求損害賠償事件，再審原告對於中華民國九十年十二月十九日本院九十
年度上更（一）字第一二號確定判決提起再審之訴，本院判決如左：
    主      文
再審之訴駁回。
再審訴訟費用由再審原告負擔。
    事實及理由
一、再審之訴顯無再審理由者，得不經言詞辯論，以判決駁回之，民事訴訟法第五百
    零二條第二項定有明文。
二、再審原告主張：（一）再審原告於七十八年四月十七日係與訴外人張素貞而非與
    再審被告訂立土地買賣契約書（以下簡稱系爭土地買賣契約書），原確定判決認
    本件系爭土地既係登記予再審被告，讓渡書亦出具予再審被告，可見兩造事後已
    變更由再審被告為買受人，惟依最高法院十七年台上字第九０六號判例、二十二
    年台上字第二二八一號及七十二年度台上字第一三一二號判決之見解，本件土地
    賣賣契約，出賣人既為再審原告，買受人為訴外人張素貞，是再審被告僅係再審
    原告與訴外人張素貞締結系爭買賣契約之第三人，非契約當事人，依前揭最高法
    院判例、判決意旨，再審被告不得依買賣契約，請求再審原告履行買賣契約，原
    確定判決適用法規不當。（二）關於嶗碡坑段土地面積減少之損害部分，原確定
    判決認再審原告因短少登記土地予再審被告，故應再登記二八˙四平方公尺予再
    審被告，並引證人黃俊浩、翁再傳之證言而認定柯萬郎非辦理土地所有權登記之
    人，惟依最高法院五十一年度台上字第一０一號、最高法院六十年度台上字第七
    七一號判例意旨，法院為判決時，應斟酌全辯論意旨及調查證據結果，判斷事實
    之真偽，且法院判斷事實之真偽，如與經驗法則不符，即屬於法有違。按我國土
    地買賣慣例，土地買賣固不一定交由土地代書辦理，但辦理土地所有權移轉登記
    時，雙方須交付個人印鑑、戶籍謄本及身分證等，證人若偽證，依法須負偽證刑
    責，在無相反證據下，如何捨棄證人柯萬郎之證詞，故本件土地買賣確係由土地
    代書即證人柯萬郎辦理，買賣所有權移轉契約亦係柯萬郎之筆跡，原確定判決認
    定柯萬郎未辦理所有權移轉登記，其論據顯有違經驗法則；又柯萬郎於一審證稱
    ，因土地持分換算時之誤差，登記土地時將會有面積短少之問題，此亦為雙方當
    事人所認知，原審法院僅擷取前開證人所為證言中不利於再審原告之部分片段，
    而忽略證人柯萬郎所稱其確有辦理系爭土地所有權登記之證言，復認定證人柯萬
    郎並非辦理系爭所有權登記之人，且其所為有利於再審原告之證詞係護之詞，
    其認定事實顯有違證據法則，適用法規亦顯有錯誤。又依民法第三百六十條及第
    三百六十五條之規定，買賣契約中，買受人得請求損害賠償者，僅於買賣標的物
    缺少出賣人所保證之品質之情形，本件既無品質保證之問題，再審被告請求損害
    賠償，依前述法條顯無理由，原確定判決就此漏未審酌，適用法規顯有錯誤。又
    依民法第三百零九條之規定，本件於民國八十五年分割嶗碡段四八八之一號土地
    時，再審原告依買受人張素貞之請求，立即給付予張素貞其所主張短少之六坪土
    地，此業經再審原告主張在案，則該債務在前述六坪之範圍內已經清償，原確定
    判決仍判決再審原告應給付再審被告八˙六四坪，該判決本已有不當；復依民法
    第二百十三條及第二百十五條之規定，損害賠償既以回復原狀為原則，本件再審
    原告縱有給付土地坪數短少之情事，亦無不能回復原狀及回復顯有重大困難之情
    形，再審被告逕為請求金錢賠償，應無理由，原確定判決就此漏未審酌，適用法
    規顯有錯誤。（三）關於國有舊墾地損害之部分：原審確定判決依證人翁再傳、
    黃俊浩之證言及本案讓渡書之內容，認定本件買賣契約係以坐落高雄縣旗山鎮○
    ○○段四八八之一號土地，面積一五九三三一平方公尺權利範圍八千分之一五八
    ，高雄縣田寮鄉○○○段一三號土地全部、及高雄縣田寮鄉○○○段十三號土地
    臨邊之舊墾地，面積三０八０平方公尺，所佔比例十分之二等土地為買賣標的物
    ，又再審原告就該地雖於當時並未取得租賃權，惟既已預期將來可取得租賃權，
    故該部分亦由當時之買受人以股份比例購買，並非由其等購買特定之道路部分，
    故買受人係與再審原告共有該租賃權，惟：（１）依最高法院十七年上字第一二
    八號判例意旨，及系爭土地買賣契約書之記載，買賣標的物為高雄縣田寮鄉○○
    ○段壹參地號，面積貳肆公畝柒參平方公尺，與高雄縣旗山鎮○○○段肆捌捌地
    號內土地面積壹伍公頃玖參公畝參壹平方公尺之持分八千分之一五八，再審原告
    「所有本件土地」以每股新台幣（下同）八十萬元價賣予張素貞，足見每股八十
    萬元係指前開兩筆土地之價金，與國有舊墾地無關，原確定判決就此重要證物漏
    為斟酌，適用法規顯有錯誤。（２）依證人江新合於本案一審訴訟程序中之證言
    ，核與系爭不動產買賣契約書中所載「其他特約事項一、國有土地之四米道路甲
    方無償讓渡給乙方使用之道路」等語相符，蓋證人江新合與丁貽偉共同購買持分
    在先，並約定舊墾地部分不可買賣，但已闢成聯外道路，可提供大家使用，丁貽
    偉與張素貞共同購買在後，丁貽偉既深知該舊墾地之狀況，再審原告隔二月後再
    行出售，該地狀況既未改變，顯見非再審被告所主張之合夥關係，亦非再審被告
    所主張買賣之標的物含系爭舊墾地，是如前所述，該舊墾地為國有尚不得買賣，
    均為江新合、丁貽偉、再審被告所明知，再審原告亦未加以隱瞞，並為七十八年
    五月十九日之讓渡書所載明，是顯見該舊墾地部分自始未為兩造列為系爭買賣契
    約之標的物。（３）再審被告主張基於七十八年四月十七日兩造間之合夥契約，
    再審原告應就該舊墾地為所有權移轉登記，惟該合夥行為既係有償行為，即與兩
    造間於七十八年五月十九日所簽訂之讓渡契約書中「無償讓與」字樣不符；又從
    兩造權利義務觀之，七十八年四月十七日付定金二十萬元，餘款每股三十萬元於
    土地登記手續辦完時一次付完，顯見該無償讓渡書係事後為擔保買受人有可受通
    行之道路之無償擔保行為，若再審被告因合夥有償取得系爭舊墾地，則得否通行
    該土地均須得再審被告之同意，豈非有違原意，亦與系爭舊墾地本係供公眾通行
    之客觀狀態相違悖。（４）系爭國有舊墾地其上本築有碎石道路供公眾通行，再
    審原告於出售土地時，為保證買受人有道路通行，並昭誠信，始書立系爭讓渡書
    ，若真如再審被告所稱，買賣契約標的物確為包含系爭舊墾地，何以該讓渡書中
    並未載明究為讓渡何物，此由證人翁再傳於一審八十七年七月二十日言詞辯論筆
    錄，證人黃俊浩及再審被告於一審八十六年九月十九日言詞辯論筆錄中陳述可知
    ，買受人張素貞、黃俊浩及翁再傳均知國有土地不可能買賣及過戶，國有舊墾地
    已成道路部分大家均有共識係供眾人通行出入之用，依常理，再審被告亦不可能
    出資購買一現已供公眾通行之國有土地，故再審原告才會書立無償讓渡書。（５
    ）依土地法第三十條、第二十五條、民法第七十一條之規定、最高法院六十四年
    台上字第一三五二號判例、最高法院六十六年台上字第二六五五號判例意旨，再
    審原告與張素貞所訂定之系爭土地買賣契約書，其中高雄縣田寮鄉○○○段一三
    號土地部分，因該地屬農地，而系爭國有舊墾地為台灣省林務局所管之台灣省國
    有林事業區林地，有台灣省國有林事業區林地暫准使用租賃契約書在卷可稽，是
    兩造間關於前開農地及國有舊墾地之買賣契約，應均為無效，再依民法第一百十
    一條之規定，本件買賣契約，因當事人間又無除去該無效部分亦可成立之約定或
    情事，則本件買賣契約法律行為均應無效。（６）依民法第一百五十三條第一項
    之規定，雙方當事人就系爭國有地之買賣既未達成買賣合意，此觀證人黃俊浩證
    稱「沒有談到以後移轉後地主是要賣給我們或是否要分給我們」、「對讓渡書根
    本沒有去想讓渡什麼」可知，是當事人間並未就系爭國有舊墾地之買賣達成意思
    合致。（７）再審被告雖曾另舉其夫呂正雄計算投資得利之手搞，以證明系爭買
    賣契約包含系爭三筆土地，惟如前所述，再審被告既已自認於雙方洽商買賣契約
    時，已知悉系爭舊墾地為國有地，且再審原告尚未取得承租權，是再審被告應知
    系爭舊墾地非再審原告所有，不得作為買賣之標的物，尤其無法為任何權利讓渡
    之保證。且兩造間之買賣價格係以股份計算，與呂正雄手搞所書寫不同，再依系
    爭讓渡契約書所載，既未表明讓渡何種權利，且證人翁再傳、丁貽偉、黃俊浩之
    證言，均無法明確認定當時約定之土地面積，是再審被告主張再審原告未依約將
    承租權讓與再審被告，係不完全給付等詞，即無理由。為此依民事訴訟法第四百
    九十六條第一項第一款、第四百九十七條之規定，提起再審之訴，求為判決原確
    定判決廢棄，廢棄部分，再審被告在前訴訟程序之上訴駁回，再審訴訟費用及前
    訴訟程序費用均由再審被告負擔。
三、再審被告未提出書狀作何聲明或陳述。
四、按民事訴訟法第四百九十六條第一項第一款所謂適用法規顯有錯誤者，係指確定
    判決所適用之法規顯然不合於法律規定，或與司法院現尚有效及大法官會議之解
    釋，或最高法院尚有效之判例顯然違反者而言，又解釋意思表示原屬事實審法院
    之職權，原確定判決不過就事實審法院所確定之事實為法律上之判斷，事實審法
    院解釋意思表示，縱有不當，亦不生適用法規顯有錯誤問題（有最高法院民國六
    十年台再字第一七０號、六四年台再字第一四０號判例參照）。查：（一）原確
    定判決中記載認定「本件初始雖由上訴人張素貞與被上訴人及其夫商談認購條件
    ，嗣後於七十八年四月十七日由張素貞具名與被上訴人訂立買賣契約書，惟實際
    係登記給上訴人乙○○，讓渡書亦出具給乙○○，可見兩造事後已變更由乙○○
    為買受人」，此乃原審依其調查證據結果，而認定再審被告係買受人，依首揭說
    明，難謂有何適用法規顯有錯誤之情形，是再審原告主張依最高法院十七年台上
    字第九０六號判例、二十二年台上字第二二八一號及七十二年度台上字第一三一
    二號判決之見解，本件系爭土地賣賣契約，出賣人既為再審原告，買受人為訴外
    人張素貞，是再審被告僅係再審原告與訴外人張素貞締結系爭買賣契約之第三人
    ，非契約當事人，依前揭最高法院判例、判決意旨，再審被告不得依買賣契約，
    請求再審原告履行買賣契約，原確定判決適用法規不當云云，不足採信。（二）
    確定判決以證人翁再傳、黃俊浩、柯萬郎之證詞認定再審被告主張柯萬郎未辦理
    土地所有權移轉登記，此乃法官本於職權採證結果，難謂有違經驗法則及認定事
    實有違誤，依首揭說明，難謂有何適用法規顯有錯誤之情形，故再審原告主張法
    院為判決時，應斟酌全辯論意旨及調查證據結果，判斷事實之真偽，且法院判斷
    事實之真偽，如與經驗法則不符，即屬於法有違。證人若偽證，依法須負偽證刑
    責，在無相反證據下，如何捨棄證人柯萬郎之證詞，故本件土地買賣確係由土地
    代書即證人柯萬郎辦理，買賣所有權移轉契約亦係柯萬郎之筆跡，原確定判決認
    定柯萬郎未辦理所有權移轉登記，其論據顯有違經驗法則；又原審法院僅擷取證
    人柯萬郎所為證言中不利於再審原告之部分片段，而忽略證人柯萬郎所稱其確有
    辦理系爭土地所有權登記之證言，復認定證人柯萬郎並非辦理系爭所有權登記之
    人，其認定事實顯有違證據法則之誤，適用法規亦顯有錯誤云云，亦不足採信。
    （三）原確定判決認再審原告給付予再審被告之土地面積減少八‧六四七坪，依
    債務不履行之不完全給付之規定即民法第二百二十七條第一項「因可歸責於債務
    人之事由，致為不完全給付者，債權人得依關於給付遲延或給付不能之規定行使
    其權利。」及民法第二百二十六條第一項「因可歸責於債務人之事由，致給付不
    能者，債權人得請求賠償損害。」之規定，再審被告自得請求再審原告賠償損害
    ，並以再審原告縱將短少之八坪餘土地分割予再審被告，對再審被告而言，已難
    以使用，而無法實現買賣契約之本旨為由，再審被告依民法第二百十三條第三項
    、第二百十五條請求再審原告金錢賠償，為有理由，其認事用法均無不當。是再
    審原告主張依民法第三百六十條及第三百六十五條之規定，買賣契約中，買受人
    得請求損害賠償者，僅於買賣標的物缺少出賣人所保證之品質之情形，本件既無
    品質保證之問題，再審告請求損害賠償，依前述法條顯無理由。又依民法第三百
    零九條之規定，本件於民國八十五年分割嶗碡段四八八之一號土地時，再審原告
    依買受人張素貞之請求，立即給付予張素貞其所主張短少之六坪土地，此業經再
    審原告主張在案，則該債務在前述六坪之範圍已經清償內，原確定判決仍判決再
    審原告應給付再審被告八˙六四坪，該判決本已有不當；復依民法第二百十三條
    及第二百十五條之規定，損害賠償既以回復原狀為原則，本件再審原告縱有給付
    土地坪數短少之情事，亦無不能回復原狀及回復顯有重大困難之情形，再審被告
    逕為請求金錢賠償，應無理由，原確定判決就此均漏未審酌，適用法規顯有錯誤
    云云，不足採信。（四）另本件再審原告雖主張系爭土地買賣契約書之記載，買
    賣標的物為田寮鄉○○○段與旗山鎮○○○段，再審原告「所有本件土地」以每
    股八十萬元價賣予張素貞，足見每股八十萬元係指前開兩筆土地之價金，與國有
    舊墾地無關，原確定判決適用法規顯有錯誤云云，惟未明確指出原確定判決有何
    適用法規顯有錯誤審之情形，依首揭說明，其此部分之主張，自無足取。
五、按對於第二審確定之判決，如就足影響於判決之重要證物漏未斟酌者，固得依民
    事訴訟法第四百九十七條規定，提起再審之訴。惟查：本件再審原告主張依系爭
    土地買賣契約書之記載，買賣標的物為田寮鄉○○○段與旗山鎮○○○段，再審
    原告「所有本件土地」以每股八十萬元價賣予張素貞，足見每股八十萬元係指前
    開兩筆土地之價金，與國有舊墾地無關，原確定判決就此重要證物漏為斟酌云云
    ，惟前審確定判決係以再審被告主張其所購買之土地係三筆，包括國有舊墾地，
    核與再審原告之夫呂正雄所書寫之計算投資得利之手稿內容記載土地有三筆，農
    （按即水蛙潭段土地）林（按即碡坑土地）國（即國有舊墾地），並畫出相關
    位置及記載三筆土地總面積二六三七坪總價八百萬元，換算成每坪之單價為三千
    零三十元，該總面積坪數與上開三筆土地折算坪數之面積相符，該八百萬元總價
    亦與上訴人所主張認購者分成十股，每股八十萬元相符，亦與系爭土地買賣契約
    書記載每股八十萬元相符，復與證人黃俊浩、翁再傳證述情節相符，因而認定兩
    造系爭土地買賣包括國有舊墾地，由此足見原審並無漏未審酌再審原告與張素貞
    所簽訂之系爭土地買賣契約書，是再審原告之上開主張，無足採信。
六、至於再審原告所主張之前述第二項再審理由中之第（三）點（２）至（７）小項
    ，均未明確指出原確定判決有何適用法規顯有錯誤或就足影響於判決之重要證物
    漏未斟酌，僅係表達其個人對原確定判決理由不滿之處，本院自無從審酌，是其
    上開再審理由，亦無足取信。
七、綜上所述，再審原告主張原確定判決有上開之再審事由，洵非有據，自難採取。
    從而，其執此提起本件再審之訴，顯無理由，爰不經言詞辯論，逕予駁回。
據上論結，本件再審之訴顯無理由，依民事訴訟法第五百零二條第二項、第七十八條
，判決如主文。
中　　　華　　　民　　　國　　九十一　　年　　　五　　　月　　　十　　　日
                                      臺灣高等法院高雄分院民事第三庭
~B1審判長法官　張國彬
~B2　　　法官　張明振
~B3　　　法官　鄭月霞
右為正本係照原本作成
不得上訴。
中　　　華　　　民　　　國　　九十一　　年　　　五　　　月　　　十四　　日
~B法院書記官　楊茱宜
                                                                        Ｆ
